【裁判字號】    95,抗更(一),527
【裁判日期】    951206
【裁判案由】    拍賣抵押物強制執行
【裁判全文】
臺灣高等法院臺中分院民事裁定  95年度抗更(一)字第527號
抗  告  人   臺灣銀行股份有限公司
法定代理人   丙○○
代  理  人   甲○○
複  代理人   戊○○
相  對  人   乙○○
             己○○
共     同
代  理  人   張績寶律師
複  代理人   江文玉律師
抗告人因與相對人等間拍賣抵押物強制執行事件，對於中華民國
95年2月6日臺灣苗栗地方法院94年度執字第8568號所為裁定，提
起抗告，經最高法院第一次發回更審，本院裁定如下：
    主  文
原裁定廢棄。
相對人乙○○所有苗栗縣銅鑼鄉○○段五０八建號之建物（門牌
號碼：苗栗縣銅鑼鄉○○村○○○鄰○○路一九五巷六號）及同
段一二七九之一三地號之土地准予併付拍賣；相對人己○○所有
苗栗縣銅鑼鄉○○段五一一建號之建物（門牌號碼：苗栗縣銅鑼
鄉○○村○○○鄰○○路一九五巷九號）及同段一二七九之一六
地號之土地准予併付拍賣，並將各建物賣得價金交給各該相對人
。聲請、抗告及發回前第三審程序費用由相對人負擔。
    理  由
一、抗告人抗告意旨略以：按一般社會觀念及習慣，土地及其上
    建物必須合併使用始能發揮其整體效能，以提昇不動產整體
    之經濟價值。倘土地及其上建物分屬不同人所有，將滋生複
    雜之法律關係。若能藉由土地及第三人建物併付拍賣之機會
    ，使二者同歸於一人所有，將能使不動產發揮經濟效能，且
    使法律關係單純化。第三人建物併付拍賣後，其取回建物拍
    賣所得之價金，並未造成其損失。爰請求就相對人乙○○所
    有苗栗縣銅鑼鄉○○段五０八建號之建物及同段一二七九之
    一三地號之土地准予併付拍賣；以及就相對人己○○所有苗
    栗縣銅鑼鄉○○段五一一建號之建物及同段一二七九之一六
    地號之土地准予併付拍賣，並將各建物賣得價金交還該相對
    人等語。
二、按強制執行法第四條第一項規定，強制執行應依執行名義為
    之，債務人於抵押之土地上營造建築物而得以將該建築物併
    付拍賣乃基於民法第八百七十七條規定，而屬強制執行法第
    四條第一項第六款規定之「其他依法律之規定，得為強制執
    行名義者。」，債權人必要時依上開規定而併付拍賣，至抵
    押權設定後，第三人在債務人所有土地上營造之建築物，卻
    任意被併付拍賣，雖欠依據，亦違關於人民權利義務應以法
    律規定之原則（中央法規標準法第五條第二款）。惟民法第
    八百七十七條規範之本旨，乃側重於房屋所有權與基地利用
    權一體化之體現，並兼顧社會經濟，以調和土地與建物不同
    所有人之權利，避免單獨拍賣土地，可能使土地及建物非屬
    同一人所有，法律關係趨於複雜，並使土地易於拍賣，以保
    障抵押權人之權益。而土地所有人於將土地設定抵押權後，
    雖未自行於該地上營造建築物，但容許第三人在土地上營造
    建築物，嗣抵押權人行使抵押權，聲請拍賣抵押物時，可否
    將第三人於抵押權設定後在土地上營造之建築物與抵押之土
    地併付拍賣，現行民法雖無明文規定，參酌民法物權編修正
    草案第八百七十七條規定：「土地所有人，於設定抵押權後
    ，在抵押之土地上營造建築物者，抵押權人於必要時，得於
    強制執行程序中聲請法院將其建築物與土地併付拍賣。但對
    於建築物之價金，無優先受清償之權。」、「前項規定，於
    第八百六十六條第二項及第三項之情形，如抵押之不動產上
    ，有該權利人或經其同意使用之人之建築物者，準用之。」
    ，現行民法規定似有漏洞，自仍應以民法物權編修正草案為
    法理而類推適用民法第八百七十七條規定予以填補該漏洞（
    最高法院九十五年度台抗字第五一一號裁定發回意旨參照）
    。又系爭建物乃土地所有權人庚○○、丁○○等人提供土地
    給建商建房子，後再出售給相對人，業經債務人庚○○及相
    對人之代理人到庭陳明屬實（見本院卷第二十頁），且債務
    人庚○○並稱因來不及辦理移轉登記（過戶）即因積欠抗告
    人之債權，而遭強制執行等語，足見相對人占有債務人之土
    地乃經因買受土地及房屋而占用，其占用並經土地有權人即
    債務人庚○○、丁○○同意而占用。再者，地上建築物不能
    脫離土地而使用，為易於拍賣換價，以清償抗告人之債權及
    解決債務人之債務負擔，自應一併拍賣為宜。準此，揆諸上
    開最高法院發回意旨，自應將地上建築物予併付拍賣，始能
    維護抗告人即抵押權人之利益。是抗告人請求就相對人乙○
    ○所有苗栗縣銅鑼鄉○○段五０八建號之建物（門牌號碼：
    苗栗縣銅鑼鄉○○村○○○鄰○○路一九五巷六號）及同段
    一二七九之一三地號之土地准予併付拍賣；相對人己○○所
    有苗栗縣銅鑼鄉○○段五一一建號之建物（門牌號碼：苗栗
    縣銅鑼鄉○○村○○○鄰○○路一九五巷九號）及同段一二
    七九之一六地號之土地准予併付拍賣，並將各建物賣得價金
    交給各該相對人，應非無據。乃原法院駁回抗告人之聲請，
    自有未洽。抗告論旨，指摘原裁定不當，為有理由，應由本
    院將原裁定廢棄，並准予抗告人聲請將相對人所有地上建物
    與坐落土地併付拍賣，如主文第二項所示。
三、據上論結，本件抗告為有理由，依強制執行法第三十條之一
    、民事訴訟法第四百九十二條、第八十五條第一項前段、第
    七十八條，裁定如主文。
中    華    民    國    95    年    12    月     6    日
                    民事第六庭審判長法  官   袁再興
                                    法  官   吳惠郁
                                    法  官   盧江陽
以上正本係照原本作成。
再為抗告應以適用法規顯有錯誤為理由，並經本院之許可，該許
可以原裁定所涉及之法律見解具有原則上之重要性者為限。
如提起再抗告者應於裁定送達後十日內向本院提出抗告理由狀（
須按照他造人數附具繕本）並繳納抗告裁判費新臺幣壹仟元，同
時委任律師或具有律師資格之關係人為代理人。
                                    書記官   陳玫伶
中    華    民    國    95    年    12    月    7     日
                                                      Ｄ


司法院資訊處製作；財團法人民間司法改革基金會備份。
